臺灣臺東地方法院民事判決　　　　　　　96年度家訴字第23號
原　　　告　丙○○
訴訟代理人　吳漢成　律師
被　　　告　行政院國軍退除役官兵輔導委員會台東縣榮民服務
　　　　　　處
法定代理人　丁○○
訴訟代理人　乙○○
上列當事人間請求確認代筆遺囑真正事件，本院於民國九十六年
十一月一日言詞辯論終結，判決如下：
    主  文
確認如附件所示之遺囑為真正。
訴訟費用新臺幣捌仟壹佰伍拾元由被告負擔。
    事實及理由
一、按確認法律關係之訴，非原告有即受確認判決之法律上利益
    者，不得提起之，確認證書真偽或為法律關係之基礎事實存
    否之訴，亦同；前項確認法律關係基礎事實存否之訴，以原
    告不能提起他訴訟者為限，民事訴訟法第247條第1、2項分
    別定有明文。次按民事訴訟法第247條所謂即受確認判決之
    法律上利益，須因法律關係之存否不明確，致原告在私法上
    之地位有受侵害之危險，而此項危險得以對於被告之確認判
    決除去之者，始為存在。本件原告主張立遺囑人高錦山生前
    書立如附件所示之遺囑，將其遺產遺贈予原告，高錦山死亡
    後，原告持遺囑向遺產管理人即被告聲請給付遺贈，遭被告
    以無法審認真偽為由，拒絕受理。原告在私法上之地位自有
    受侵害之危險，且此項法律關係發生之基礎事實所生不妥之
    狀態得以確認判決方式除去。原告提起本件確認如附件所示
    之遺囑為真正之訴，有即受確認判決之法律上利益，合先敘
    明。
二、原告起訴主張：立遺囑人高錦山生前於民國92年7月17日在
    原告與訴外人甲○○之陪同下，前往原告訴訟代理人之律師
    事務所要求書立遺囑。高錦山說明遺囑內容後，由原告訴訟
    代理人代筆，並與見證人甲○○、訴外人戊○○3人共同見
    證，代筆人朗讀、講解遺囑內容，經高錦山認可後，記明年
    、月、日，由高錦山及見證人同行簽名、蓋章。如附件所示
    之遺囑符合法定要件。高錦山為退役官兵，在台並無配偶與
    子女，繼承人之有無不明，由被告管理其遺產。原告向被告
    提出如附件所示之遺囑，惟被告不予審認，原告為此提起本
    訴等語。並聲明：如主文所示。
三、被告則以：被告無法確認如附件所示之遺囑係真正等語資為
    抗辯。並聲明：原告之訴駁回。
四、得心證之理由：
  (一)按代筆遺囑，由遺囑人指定3人以上之見證人，由遺囑人口
    述遺囑意旨，使見證人中之1人筆記、宣讀、講解，經遺囑
    人認可後，記明年、月、日及代筆人之姓名，由見證人全體
    及遺囑人同行簽名，遺囑人不能簽名者，應按指印代之，民
    法第1194條定有明文。代筆遺囑方式之制定，其目的係為便
    利遺囑人，以補充自書遺囑、公證遺囑方式之不足，其重在
    透過代筆見證人將遺囑人之遺囑意旨以文字予以表明，代筆
    遺囑內容之真正與否，則是透過見證人、代筆人及遺囑人之
    簽名證明之。經查：如附件所示之系爭遺囑全文以手寫方式
    書立，載明書立日期為92年7月17日，有立遺囑人高錦山之
    簽名及指印，並由見證人即原告訴訟代理人吳漢成律師、甲○○、戊○○簽名其上（見卷第7頁）。質之證人甲○○結
    證稱：「（法官問：有無見過這份代筆遺囑？）有，是高錦
    山他叫我們去做見證的，時間是在92年7月17日。」、「（
    法官問：請詳述當日見證的經過？）高錦山到家裡找我，說
    要把他的定存及財產等過戶給丙○○，叫我到律師事務所見
    證，我到律師事務所後，高錦山把內容唸給律師寫，要我們
    簽名。戊○○我不認識，當天是我、高錦山、丙○○一起到
    吳律師事務所去，戊○○我沒有印象。」等語（見卷第25頁
    ）；詢之證人戊○○（改名謝宛諭）亦結證稱：「（法官問
    ：有無見過這份代筆遺囑？）有」、「（法官問：請詳述當
    日見證的經過？）我是吳律師的助理，當天高錦山他們到事
    務所要辦理代筆遺囑，他們把遺囑內容告訴律師，律師有問
    立遺囑人的真意，立遺囑人有告訴律師他的意思就是代筆遺
    囑的內容，律師代筆後也有把內容唸給當事人聽，由我擔任
    見證人簽名。」等語（見卷第25頁）。足見立遺囑人高錦山
    確曾為書立遺囑偕同甲○○前往原告訴訟代理人之律師事務
    所，由高錦山口述遺囑，原告訴訟代理人筆記，並與甲○○
    、戊○○3人共同見證，原告訴訟代理人宣讀、講解遺囑內
    容，經高錦山認可後，始由高錦山及見證人同行簽名無訛。
    如附件所示之遺囑符合民法第1194條之規定，確屬真正。從
    而，原告訴請確認如附表所示之遺囑為真正，為有理由。
  (二)本件事證已臻明確，兩造其餘攻擊防禦方法，對本件判決之
    結果無影響，核無一一審究必要，附此敘明。
五、本件訴訟費用額確定為新臺幣8,150元（第一審裁判費）。
據上論斷：本件原告之訴，為有理由，依民事訴訟法第78條，判
決如主文。
中　　華　　民　　國　　96　　年　　11　　月　　15　　日
　　　　　　　　　　　民事庭　法　官　楊智勝
以上正本係照原本作成。
如對本判決上訴，須於判決送達後20日之不變期間內，向本院提
出上訴狀
　　　　　　　　　　　　　　　書記官　王鵬勝
中　　華　　民　　國　　96　　年　　11　　月　　15　　日
